臺灣高等法院民事判決
108年度上易字第1063號
上  訴  人  張淑晶


被上訴人    張振盛




上列當事人間請求損害賠償事件，上訴人對於中華民國108年7月
15日臺灣士林地方法院107年度訴字第1927號第一審判決提起上
訴，並為訴之擴張，本院於109年5月12日言詞辯論終結，判決如
下：
    主      文
上訴及擴張之訴均駁回。
第二審訴訟費用（含擴張之訴部分）由上訴人負擔。
    事實及理由
甲、程序方面：按於第二審程序中為訴之變更或追加，非經他造
    同意，不得為之，但擴張或減縮應受判決事項之聲明者，不
    在此限，民事訴訟法第446條第1項、第255條第1項第3款定
    有明文。查上訴人於原審主張被上訴人向其借款新臺幣（下
    同）240萬元（下稱系爭款項），迄未返還；另被上訴人借
    款之初即無還款之意而侵害上訴人之財產，即屬侵權行為；
    且被上訴人取得系爭款項如非借貸，則無法律上原因，亦屬
    不當得利；爰依民法第478條、第184條第1項前段、第179條
    之規定，請求擇一判決被上訴人返還系爭款項中之51萬元，
    及自100年4月21日起至清償日止，按年息5％計算之利息。嗣
    於本院言詞辯論期日擴張聲明100萬元，合計請求151萬元本
    息。核上訴人於本院所為上開擴張，合於上開規定，應准其
    擴張，合先敘明。
乙、實體方面：
一、上訴人起訴主張：被上訴人於民國（下同）100年4月21日以
    投資不動產為由，向伊借貸系爭款項，伊於同日以訴外人盧
    雪玉在大台北商業銀行（現更名為瑞興商業銀行，下簡稱大
    台北銀行）和平東路分行帳號0000-00-000000-0號帳戶（下
    稱系爭帳戶）分別轉帳200萬元、40萬元至被上訴人於同銀
    行之0000-00-000000-0號帳戶（下稱被上訴人帳戶），兩造
    並約定就系爭款項之借款利息依年息5％按月給付，且於1年
    後返還系爭款項，若有獲利則需另給付利潤之5％，詎被上訴
    人迄未返還。另被上訴人借款之初即無還款之意而侵害上訴
    人之財產，即屬侵權行為；且上訴人取得系爭款項如非借貸
    ，則無法律上原因，亦屬不當得利。爰依民法第478條、第1
    84條第1項前段、第179條之規定，為一部請求，請求就上開
    請求權基礎擇一判決被上訴人返還系爭款項中之51萬元等語
    。並聲明：被上訴人應給付上訴人51萬元及自100年4月21日
    起至清償日止，按年息5％計算之利息。另於本院言詞辯論期
    日擴張聲明為請求151萬元本息。
二、被上訴人則以：伊不同意上訴人於本院之擴張及請求，亦否
    認兩造間有借貸關係存在。上訴人所指系爭款項，係上訴人
    為使用盧雪玉之系爭帳戶買賣股票，而徵得盧雪玉同意後，
    將盧雪玉之前增貸之1,900萬元及450萬元中抽調400萬元，
    先於100年4月19日分兩筆各200萬元匯入系爭帳戶，再於100
    年4月21日匯入被上訴人帳戶240萬元，做為其股票抽籤之資
    金，足見系爭款項之資金來源為盧雪玉，而非上訴人之資金
    ，上訴人自無損害可言等語，資為抗辯。
三、原審就上訴人之請求，判決上訴人敗訴，上訴人不服，提起
    上訴，並為訴之擴張，聲明：(一)原判決廢棄；(二)被上訴
    人應給付上訴人151萬元，及自100年4月21日起至清償日止
    ，按年息5％計算之利息。被上訴人則答辯聲明：上訴及擴張
    之訴均駁回。
四、上訴人主張其於100年4月21日以系爭帳戶，分別轉帳200萬
    元、40萬元至被上訴人帳戶之事實，為被上訴人所不爭執（
    本院卷第517頁），並有系爭帳戶交易明細表可稽（原審卷
    第130-131頁），自堪信為真實。至上訴人主張依民法第478
    條、第179條、第184條第1項前段之規定，請求擇一判決被
    上訴人返還上訴人系爭款項中之151萬元本息等情，為被上
    訴人所否認，並以前詞置辯。本件經兩造於109年4月9日準
    備程序依民事訴訟法第463條準用同法第270條之1第1項第3
    款規定，整理並協議爭點（本院卷第517頁），玆分述如下
    ：
  ㈠上訴人依民法第478條之規定，請求被上訴人返還系爭款項中
    之151萬元本息，有無理由？
  ⒈按稱消費借貸者，謂當事人一方移轉金錢或其他代替物之所
    有權於他方，而約定他方以種類、品質、數量相同之物返還
    之契約；借用人應於約定期限內，返還與借用物種類、品質
    、數量相同之物，民法第474條第1項、第478條前段分別定
    有明文。另按稱消費借貸者，於當事人間必本於借貸之意思
    合致，而有移轉金錢或其他代替物之所有權於他方之行為，
    始得當之。是以消費借貸，因交付金錢之原因多端，除有金
    錢之交付外，尚須本於借貸之意思而為交付，方克成立。倘
    當事人主張與他方有消費借貸關係存在者，自應就該借貸意
    思互相表示合致及借款業已交付之事實，均負舉證之責任，
    其僅證明有金錢之交付，未能證明借貸意思表示合致者，仍
    不能認為有該借貸關係存在（最高法院98年度台上字第1045
    號民事判決意旨參照）。又按民事訴訟如係由原告主張權利
    者，應先由原告負舉證之責，若原告先不能舉證，以證實自
    己主張之事實為真實，則被告就其抗辯事實即令不能舉證，
    或其所舉證據尚有疵累，亦應駁回原告之請求（最高法院10
    2年度台上字第2050號民事判決要旨參照）。本件上訴人主
    張兩造間有金錢借貸之事實，揆諸上開說明，應由上訴人就
    已交付系爭款項予被上訴人及兩造間有消費借貸意思互相表
    示合致之事實，負舉證責任。
  ⒉上訴人主張其於100年4月21日以系爭帳戶，分別轉帳200萬元
    、40萬元至被上訴人帳戶一節，為被上訴人所不爭執，惟以
    此係盧雪玉之資金等語置辯。經證人盧雪玉於原審到場證稱
    ：我在95年的時候借給原告（即上訴人，下同）1,900萬元
    ，最先是在聯邦銀行貸款，因為原告答應說要支付銀行貸款
    利息，我只是借原告周轉，並沒有額外收利息，但是我有說
    本金還是要還，因為銀行寬限期只有3年，後來因為本金利
    息要同時支付，所以在100年的時候，原告跟我說要轉貸到
    大台北銀行，我們就不需要還本金，只要付利息，她會儘快
    還我錢，所以100年2月時我就在大台北銀行和平東路分行開
    立系爭帳戶，然後順便辦借貸及增貸450萬元，因為原告要
    提高個人信用額度，就把這個帳戶借去使用，我開完戶頭以
    後，帳戶存摺、印章都是原告在保管使用，因為原告說她繳
    利息比較方便，帳戶沒有我個人運用的資金在裏面，後來大
    概是100年3、4月時，原告說要從1,900萬元中調400萬元出
    來做股票，因為原告有說她哥哥很會做股票，她想要參與她
    哥哥的股票投資，所以她要匯240萬元給她哥哥，她有問我
    意見，我沒有表達反對的意見，我也不知道原告是如何將24
    0萬給被告的，因為我是告訴原告說我借給妳1,900萬元，妳
    怎麼應用我沒有意見，我認為只要股票能夠賺錢，趕快還我
    錢就好，而且錢已經在她手中，我們也沒有約定還款利息，
    剛開始有先約定一年，但是原告一直拖，而且當時也沒有寫
    借據，我只能基於朋友之間的信任等語（原審卷第78-81頁
    ）。顯示系爭帳戶為盧雪玉基於借貸關係所提供給上訴人，
    並由其自行運用其內之資金，上訴人主張於100年4月21日交
    付之系爭款項為其所有一節，已堪認定。
　⒊至上訴人主張兩造間就系爭款項有消費借貸關係，則為被上
    訴人所否認。揆諸前開說明，仍應由上訴人就兩造間就系爭
    款項有消費借貸之意思表示互相合致一節，負舉證責任。經
    查：
  ⑴上訴人於本件主張被上訴人係以投資不動產為由，向其借貸
    系爭款項等情，與證人盧雪玉於原審上開證稱：上訴人想要
    參與被上訴人股票投資等語，有所不同，已有可疑。被上訴
    人抗辯由盧雪玉帳戶匯入之系爭款項，係幫忙操作股票，尚
    非全屬子虛。
　⑵上訴人雖引證人即兩造之母張陳秀緞之證詞，主張兩造間就
    系爭款項有消費借貸之意思表示互相合致云云。惟依證人張
    陳秀緞於本院到場證稱：「100年吃年夜飯時，被上訴人說
    他的經濟有一點困難，問我有沒有錢，我說張淑晶有錢，要
    她拿錢借給她哥哥，要她拿個二、三百萬元借哥哥週轉，張
    淑晶說好，年夜飯吃完，回去就匯款給張振盛，後來我問張
    淑晶有無匯款，她說有匯款240萬元，我問張振盛有無收到
    ，他說有。後來張淑晶一直跟我說張振盛本利都沒有還她」
    、「張淑晶在吃年夜飯的時候說過一、二個月會匯款給張振
    盛」、「（事後有無跟張振盛要他還這240萬元？）是張淑
    晶跟我說張振盛沒有還，我才知道。借錢的時候，我有告訴
    張振盛說有錢要還他妹妹，張振盛說會」、「（你事後有打
    電話要張振盛要他還上訴人錢？）有打電話，張振盛說他沒
    有錢，後來沒有還，我也不知道」等語以觀（本院卷第342-
    343頁）；兩造之母所證稱上訴人允諾匯款予被上訴人之時
    點先後不一，已啟人疑竇，且若被上訴人果因經濟困難，於
    100年2月2日農曆除夕吃年夜飯時向上訴人借錢週轉，上訴
    人焉有經二個多月後之100年4月21日始匯入系爭款項予上訴
    人之理，更與上訴人所稱被上訴人向其借貸系爭款項用以投
    資不動產等情不符。況被上訴人抗辯兩造間有股票抽籤資金
    之往來，為其先確定包含盧雪玉之人頭戶及金額後，將款項
    匯予上訴人，上訴人再轉匯予各人頭戶去抽籤，如中籤再由
    證券公司扣款，如未中籤再匯回被上訴人，系爭款項於100
    年4月21日匯入前，被上訴人已陸續於100年3月29日、同年4
    月7日、4月18日，依序匯款100萬元、45萬元、3萬0,504元
    予上訴人，復於100年4月25日、同年5月11日、5月12日、17
    日依序匯款20萬元、5萬元、5萬元、45萬元、80萬元、58萬
    元、12萬元、40萬元、33萬8千元予上訴人等情，並提出交
    易明細表為證（本院卷第507-511頁）。顯示被上訴人就系
    爭款項於100年4月21日匯入前，已先行匯給上訴人達上百萬
    元，並無兩造之母證稱：被上訴人因經濟困難而需向上訴人
    借貸系爭款項之情形。足證證人張陳秀緞上開證詞為事後附
    合上訴人之詞，與事實不符，而不足採。自無從據以認定上
    訴人於100年4月21日匯款240萬元予被上訴人，即係基於兩
    造間之消費借貸意思表示合致所為。
　⒋此外，上訴人就其於100年4月21日匯款240萬元予被上訴人，
    係基於兩造間之消費借貸意思表示合致所為一節，並不能提
    出其他證據以實其說，自難認定兩造間就系爭款項存在消費
    借貸關係。從而，上訴人依民法第478條之規定，請求被上
    訴人返還系爭款項中之151萬元本息，為無理由。
  ㈡上訴人依民法第179條之規定，請求被上訴人返還系爭款項中
    之151萬元本息，有無理由？
  ⒈按當事人一方本於一定目的而為給付時，其目的在客觀上即
    為給付行為之原因，給付如欠缺其原因時，他方當事人受領
    給付即無法律上之原因，應成立不當得利。次按，當事人就
    其提出之事實，應為真實及完全之陳述，對於其請求及抗辯
    所依據之原因事實，應為具體之陳述，以保護當事人之真正
    權利及維持國家之法律秩序，此觀民事訴訟法第195條第1項
    規定及其修正理由、第266條第1項第3款、第2項第2款及第3
    項規定自明。又主張不當得利請求權存在之當事人，對於該
    請求權之成立，應負舉證責任，即應證明他造係無法律上之
    原因而受利益，致其受有損害。如受利益人係因給付而得利
    時，所謂無法律上之原因，係指給付欠缺給付之目的。惟此
    一消極事實本質上難以直接證明，因此，倘主張權利者對於
    他造受利益，致其受有損害之事實已為證明，他造就其所抗
    辯之原因事實，除有正當事由外，應為真實、完全及具體之
    陳述，以供主張權利者得據以反駁，俾法院憑以判斷他造受
    利益是否為無法律上原因。換言之，他造抗辯並為真實、完
    全及具體陳述後，仍應由主張權利者舉證證明他造所抗辯之
    原因事實為不實，始盡其舉證責任（最高法院107年度台上
    字第1196號判決參照）。
　⒉上訴人主張被上訴人取得系爭款項而無法律上原因，構成不
    當得利等情，為被上訴人所否認。查上訴人僅能證明其經由
    系爭帳戶匯入系爭款項予被上訴人，已如前述。上訴人主張
    被上訴人受領系爭款項為無法律上原因，屬給付型之不當得
    利。被上訴人則抗辯系爭款項供合作投資股票抽籤之用等語
    。揆諸前開說明，仍應由上訴人就被上訴人所辯之取得系爭
    款項之原因，舉證證明並不存在後，始得認上訴人已就被上
    訴人取得系爭款項確無法律上原因，盡舉證之責。
　⒊查被上訴人辯稱兩造為投資股票抽籤而有包含系爭款項等金
    錢之往來，上訴人由系爭帳戶匯入之系爭款項，係上訴人徵
    得盧雪玉同意後匯入作為投資股票之用等情，與證人盧雪玉
    前揭證述：上訴人說被上訴人很會做股票，上訴人想要參與
    被上訴人之股票投資，所以上訴人要匯240萬元給被上訴人
    ，上訴人問我意見……我認為只要股票能夠賺錢，趕快還我錢
    就好等語，大致相符，已如前述。上訴人就其經由系爭帳戶
    匯入系爭款項予被上訴人，非因上開給付目的而交付一節，
    並未提出證據以實其說，本院要難逕自認定上訴人業已舉證
    證明被上訴人無法律上原因而受有系爭款項之利益。從而，
    上訴人依民法第179條之規定，請求上訴人返還151萬元本息
    ，亦無理由，不應准許。
  ㈢上訴人依侵權行之法律關係，請求被上訴人返還系爭款項中
    之151萬元本息，有無理由？
  ⒈按因故意或過失，不法侵害他人之權利者，負損害賠償責任
    ，故意以背於善良風俗之方法，加損害於他人者亦同，民法
    第184條第1項固有明文。然按侵權行為所生之損害賠償請求
    權係以故意或過失不法侵害他人權利為成立要件；主張侵權
    行為損害賠償者，應就行為人之行為具有故意或過失，及不
    法侵害其權利之事實負舉證責任（最高法院54年台上字第15
    23號民事判例、70年度台上字第2550號判決意旨參照）。
  ⒉上訴人主張被上訴人借貸系爭款項之初就沒有還款之意而侵
    害上訴人之財產等情，為被上訴人所否認。查上訴人不能證
    明兩造間就系爭款項有消費借貸意思表示合致所為一節，已
    如前述。上訴人主張被上訴人自始無還款之意而向其借貸系
    爭款項云云，自無可採。且上訴人就被上訴人有何故意或過
    失不法侵害其權利之行為，並未提出任何事證為據，自不能
    以被上訴人拒不返還上訴人系爭款項，即主張被上訴人構成
    侵權行為。從而，上訴人依民法第184條第1項之規定，請求
    上訴人賠償系爭款項中之151萬元本息，亦無理由，不應准
    許。
五、綜上所述，上訴人依民法第478條、第179條、第184條第1項
    前段之規定，請求被上訴人給付151萬元，及自100年4月21
    日起至清償日止按年息5％計算之利息，均無理由，應予駁回
    。從而原審就上訴人請求51萬元本息部分，為上訴人敗訴之
    判決，並無不合。上訴論旨指摘原判決不當，求予廢棄改判
    ，為無理由，應駁回其上訴。上訴人於本院另依上開規定，
    擴張請求100萬元，及自100年4月21日起至清償日止按年息5
    ％計算之利息部分，亦無理由，應予駁回。
六、本件事證已臻明確，兩造其餘之攻擊或防禦方法及所用之證
    據，經本院斟酌後，認為均不足以影響本判決之結果，爰不
    逐一論列，附此敘明。
七、據上論結，本件上訴、擴張之訴為無理由，依民事訴訟法第
    449條第1項、第78條，判決如主文。
中　　華　　民　　國　　109 　年　　6 　　月　　2 　　日
                  民事第十五庭  
                      審判長法  官  方彬彬 　
                            法  官  謝永昌
                            法  官  李慈惠 
正本係照原本作成。
如不服本判決，應於收受送達後20日內向本院提出上訴書狀，其
未表明上訴理由者，應於提出上訴後20日內向本院補提理由書狀
（均須按他造當事人之人數附繕本）上訴時應提出委任律師或具
有律師資格之人之委任狀；委任有律師資格者，另應附具律師資
格證書及釋明委任人與受任人有民事訴訟法第466 條之1第1項但
書或第2項（詳附註）所定關係之釋明文書影本。如委任律師提
起上訴者，應一併繳納上訴審裁判費。
中　　華　　民　　國　　109 　年　　6 　　月　　2 　　日
　　　　　　　　　　　　　
　　　　　　　　　　　　　  書記官  黃麗玲   
附註：
民事訴訟法第466條之1（第1項、第2項）：
對於第二審判決上訴，上訴人應委任律師為訴訟代理人。但上訴
人或其法定代理人具有律師資格者，不在此限。
上訴人之配偶、三親等內之血親、二親等內之姻親，或上訴人為
法人、中央或地方機關時，其所屬專任人員具有律師資格並經法
院認為適當者，亦得為第三審訴訟代理人。